臺灣臺北地方法院刑事判決　　　　　　　96年度訴緝字第61號
公　訴　人　臺灣臺北地方法院檢察署檢察官
被　　　告　甲○○
　　　　　　　　　　2(
上列被告因偽造文書等案件，經檢察官提起公訴（95年度偵字第
1531號）及移送併辦(95年度偵字第14375號、第15128號、臺灣板
橋地方法院檢察署95年度偵字第15799號)，本院改行簡式審判程
序，判決如下：
    主  文
甲○○共同行使偽造私文書，足以生損害於他人，處有期徒刑陸
月，如附表一所示偽造之署押沒收之；又連續行使偽造私文書，
足以生損害於公眾及他人，處有期徒刑壹年，如附表二至四所示
偽造之署押沒收之。應執行有期徒刑壹年肆月，如附表一至四所
示偽造之署押均沒收之。
    事  實
一、甲○○與李振興 (已於民國94年5月11日死亡)基於偽造文書
    及意圖為自己不法所有之共同犯意聯絡，先由李振興於不詳
    地點將甲○○之相片換貼於陳大偉之中華民國交通部製發汽
    車駕駛執照 (下稱汽車駕照，未扣案)而共同變造之，變造
    完成後，李振興於94年4月19日在臺北市○○街某處交付甲
    ○○，再由甲○○於同年月21日下午5時50分許，前往臺北
    市○○區○○路2段124號好好小客車租賃有限公司（下稱好
    好公司），向該公司業務員鄒蘭香訛稱自己係陳大偉，欲承
    承租小客車云云，復於汽車租賃約定書之承租人簽名欄上偽
    造陳大偉之署名，並按印其指紋於上，表示係陳大偉之指紋
    印，偽造完成後，連同上開變造之陳大偉汽車駕照交付鄒蘭
    香而行使之，致鄒蘭香陷於錯誤，而交付車號DD-1460號之
    自小客車，足以生損害於交通監理機關對汽車駕照管理之正
    確性、好好公司、鄒蘭香及陳大偉本人。詐得該自小客車後
    ，由甲○○、李振興共同使用 (李某死亡後由甲○○單獨使
    用)，逾期未予歸還，亦未繳付租金，好好公司始知受騙。
二、甲○○為脫免刑責，竟另行基於行使偽造私文書之概括犯意
    ，冒用其兄林修全之名義，分別於：(一)94年9月2日中午12時
    許，在臺北市○○街39巷50弄52號前，因上開詐欺案件，為
    鄒蘭香報警當場查獲，嗣在臺北市政府警察大安分局安和路
    派出所、大安分局、臺灣臺北地方法院檢察署製作筆錄時，
    接續於附表二之文件上偽造林修全之署名，並按印其指紋於
    上，表示係林修全之指紋印。(二)94年12月1日上午12時許，
    在臺北市○○區○○街與長春路口，因施用毒品案件 (另由
    臺灣士林地方法院檢察署偵查中)，經警查獲，嗣在臺北市
    政府警察局保安警察大隊第三中隊、臺北市政府警察局松山
    分局、臺灣臺北地方法院檢察署製作筆錄時，接續於附表三
    之文件上偽造林修全之署名，並按印其指紋於上，表示係林
    修全之指紋印。(三)94年12月22日上午12時16分許，在臺北市
    大安區○○街239號2樓，因竊盜案件 (另由臺灣士林地方法
    院審理中)，經警查獲，嗣在臺北市政府警察局大安分局、
    臺灣臺北地方法院檢察署製作筆錄時，接續於附表四之文件
    上偽造林修全之署名，並按印其指紋於上，表示係林修全之
    指紋印。其中於附表二編號八九、附表三編號八九、附表四
    編號六七等文件之「被通知人姓名」或「被通知人簽名捺印
    」欄上，偽造署押，係表示該書面通知其已收受之意，而偽
    造該私文書，偽造完成後，並交付警察人員收執而行使之，
    均足生損害於刑案偵查之正確性，並使林修全有受刑事訴追
    之虞而損害之。嗣林修全本人到庭說明係遭冒名，經將上揭
    甲○○按捺之指印紋函請內政部警政署刑事警察局比對後，
    始悉上情。
    理  由
一、訊據被告甲○○對上開犯罪事實坦承不諱，核與證人即好好
    公司業務員鄒蘭香、被冒名人林修全分別於警詢、檢察官訊
    問中證述情節相符，有各該筆錄在卷可憑。且經檢察官將附
    表二編號十、附表三編號十一、附表四編號十之指紋卡片送內
    政部警政署刑事警察局鑑定結果，與該局檔存被告指紋卡指
    紋相符，有該局94年10月17日刑紋字第0940157070號、95年
    3月22日刑紋字第0950040838號、95年6月15日刑紋字第0950
    086947號鑑驗書在卷可參。此外，復有車籍作業系統查詢認
    可資料、附表一至四所示之文件在卷可佐，足認被告自白與
    事實相符，犯行堪以認定，應予依法論科。
二、被告行為後，刑法業於94年2月2日修正公布，95年7月1日起
    施行。按行為後法律有變更者，適用行為時之法律，但行為
    後之法律有利於行為人者，適用最有利於行為人之法律，修
    正後刑法第2條第1項定有明文。此條規定係規範行為後法律
    變更所生新舊法律比較適用之準據法，本身尚無新舊法比較
    之問題，於新法施行後，應一律適用新法第2條第1項之規定
    ，為「從舊從輕」之比較。而本次法律變更，比較時應就罪
    刑有關之共犯、未遂犯、想像競合犯、牽連犯、連續犯、結
    合犯，以及累犯加重、自首減輕暨其他法定加減原因（如身
    分加減）與加減例等一切情形，綜其全部罪刑之結果而為比
    較（最高法院95年5月23日95年度第8次刑事庭會議決議參照
    ）。經查：
  (一)刑法第212條、第339條第1項法定刑罰金部分，依修正後刑
    法第33條第5款之規定，最低額為新臺幣1,000元，惟依被告
    行為時之修正前刑法第33條第5款規定，罰金之最低額僅新
    臺幣3元。比較修正前、後之刑罰法律，適用修正後之規定
    ，對被告顯未有利。
  (二)刑法第28條，將舊法之「實施」修正為「實行」。原「實施
    」之概念，包含陰謀、預備、著手及實行等階段之行為，修
    正後僅共同實行犯罪行為始成立共同正犯。是新法共同正犯
    之範圍已有限縮，排除陰謀犯、預備犯之共同正犯。新舊法
    之共同正犯範圍既因此而有變動，自屬犯罪後法律有變更(
    最高法院96年度台上字第934號判決參照)。然就本案而言，
    就犯罪事實一部分，無論新舊法，均成立共犯，適用新法並
    未對被告較為有利。
  (三)修正後刑法業已刪除第56條連續犯之規定。是於新法修正施
    行後，行為人之數犯罪行為，即須分論併罰。此刪除雖非犯
    罪構成要件之變更，但顯已影響行為人刑罰之法律效果，自
    屬法律有變更，比較新、舊法結果，適用被告行為時法律即
    依舊法論以連續犯，對被告並無不利。
  (四)刑法第51條第5款，關於宣告多數有期徒刑定應執行刑之規
    定，於修正前係規定不得逾20年，修正後則規定不得逾30年
    ，就本案而言，適用修正後之規定，對被告並無較有利之情
    形。
  (五)綜上法律修正前後之整體比較，揆諸前揭最高法院決議及修
    正後刑法第2條第1項之「從舊從輕」原則，適用94年2月2日
    修正後之刑罰法律，並未對被告較為有利，自應適用修正前
    之相關規定。
三、論罪科刑
  (一)按汽車駕照為刑法第212條之特種文書，被告換貼相片而予以
    變造之，連同附表一之偽造文書，持向好好公司業務員鄒蘭
    香租車而行使之，致鄒蘭香陷於錯誤，而交付好好公司之自
    小客車，自足生損害於交通主管機關對汽車駕照管理之正確
    、好好公司、鄒蘭香及陳大偉本人，故核被告就事實一所為
    ，係犯刑法第216條、第210條行使偽造私文書、同法第339條
    第1項詐欺取財、同法第216條、第212條行使變造特種文書
    罪。起訴書就刑法第216條、第212條部分，誤載為行使偽造
    特種文書，固有未當，惟已據公訴檢察官當庭更正。又被告
    就此部分犯行，與李振興間，有犯意聯絡、行為分擔，應論
    以共同正犯。
  (二)人民被逮捕拘禁時，執行機關應即將逮捕拘禁之原因，以書
    面告知本人及其本人指定之親友，提審法第2條第1項定有明
    文，故附表二編號八九、附表三編號八九、附表四編號六七
    之逮捕通知，從其形式上觀察，足以表示簽名人已知悉其受
    逮捕之原因及要否通知親友之意旨，並足為簽名人出具收受
    該逮捕通知之證明，具文書之外觀，自具私文書之性質(最
    高法院93年度台上字第1187號判決參照)。被告簽收各該文
    書後，並交付於員警，顯然於該文書之內容有所主張林修全
    為犯罪嫌疑人，已收受該通知之意，足生損害於刑案偵查之
    正確性，並使林修全有受訴追之虞，而損害其本人。至附表
    二編號七、附表三編號七、附表四編號五之文件，其內容乃
    警方依據刑事訴訟法第95條、第100條之2規定，踐行告知義
    務；與附表三編號六十、附表四編號四之文件，均與同一時
    間製作之調查筆錄相同，僅重複踐行告知或詢問之程序而已
    ；且被告祇在該等文件偽造署押，並未表示另外製作何種文
    書，故各該文件實質上與詢問筆錄無異，仍屬公務員職務上
    所製作之公文書，非被告所製作之私文書 (最高法院91年度
    台非字第294號判決參照)。核被告事實二所為，係犯刑法第
    21 6條、第210條行使偽造私文書罪。
  (三)被告偽造署押係偽造私文書之階段行為，變造特種文書、偽
    造私文書後復持以行使，其變造、偽造之低度行為分經行使
    之高度行為所吸收，均不另論罪。
  (四)事實一部分，被告以一行使行為，觸犯上開3罪名，為想像競
    合犯，應依刑法第55條規定，從一重之行使偽造私文書罪處
    斷。
  (五)事實二部分，被告冒名應訊而在附表二三四所示文件上偽造
    署押、行使偽造私文書之行為，其同一附表(即同一日)內之
    先後各舉動，係於密切接近之時地實施，且係侵害同一之法
    益，各行為之獨立性極為薄弱，依一般社會健全觀念，在時
    間差距上，難以強行分開，無非係欲達同一逃避刑罰目的之
    接續動作，在主觀上顯係基於一貫之犯意，核屬接續犯之性
    質。至被告先後三次為附表二至四之行使偽造私文書犯行，
    時間緊接，所犯係構成要件相同之罪名，顯係基於概括犯意
    反覆為之，應依修正前刑法第56條連續犯規定，以一罪論，
    並加重其刑。
  (六)被告所犯上開2罪，犯意各別、行為互殊，應予分論併罰。
  (七)起訴書就附表二編號八九係屬行使偽造私文書，及附表三四
    之犯行(即臺灣板橋地方法院檢察署95年度偵字第15799號、
    臺灣臺北地方法院檢察署95年度偵字第14375號、第15128號
    移送併辦部分)，雖均未於犯罪事實中載明，惟各該部分與
    已載明部分，分別有吸收犯之實質上一罪、連續犯之裁判上
    一罪關係，俱為起訴效力所及，本院自應併予審究。
  (八)爰審酌被告前有竊盜、違反懲治盜匪條例等前科，有臺灣高
    等法院被告前案紀錄表在卷可按，猶不知悛悔，復為本件犯
    行，多次冒名應訊，惡性重大，對詐欺部分，雖自小客車已
    由被害人取回，然被告迄未賠償被害人其餘損失，惟犯後坦
    承犯行，非無悔意，及其犯罪之動機、目的、手段等一切情
    狀，各量處如主文所示之刑，並定其應執行刑。
  (九)附表一所示偽造之陳大偉署押，無積極證據證明業已滅失；
    附表二至四所示偽造之林修全署押，均已附卷，併依刑法第
    219條沒收之。至偽造之私文書，均經行使而交付他人，非
    屬被告所有，不予宣告沒收。
四、臺灣士林地方法院檢察署96年度偵緝字第335號併辦意旨書
    略以：被告於94年12月間某日，在臺北市○○街友人李振興
    （已歿）住處，與李振興基於變造特種文書之犯意聯絡，由
    李振興將被告之照片換貼至被害人曾書麟（併辦意旨書誤載
    為曹書麟）所遺失之汽車駕照上，以此方式變造該駕照，被
    告則隨身攜帶該變造之駕照。嗣於95年11月1日，至臺北縣
    八里鄉○○○街12號「新八里汽車旅館」投宿，並出示變造
    之駕照供該旅館之人員登記在旅客登記簿上，足生損害於曾
    書麟及該旅館對住宿旅客資料管理之正確性，因認被告此部
    分犯行與上開論罪之刑法第216條、第212條行使變造特種文
    書罪間，有連續犯之裁判上一罪關係云云。惟查，被告所供
    及併辦意旨書所指共犯李振興，業於94年5月11日死亡，有
    個人戶籍資料查詢結果在卷可憑 (詳臺灣臺北地方法院檢察
    署95年度偵字第1531號卷第40頁、第48頁)；而曾書麟之汽
    車駕照係於94年12月中旬始遺失，此據證人曾書麟於警詢中
    證述無訛。足認被告變造曾書麟汽車駕照應在94年12月中旬
    之後；且非李振興所共同變造無訛。此與經起訴之變造陳大
    偉汽車駕照，係被告於94年4月間與李振興共同為之者迥異
    ；且變造曾書麟汽車駕照之時間 (即94年12月中旬之後)，
    與變造陳大偉汽車駕照之時間 (即94年4月間)，相隔甚久，
    難認係基於概括犯意為之，自無從論以連續犯；至行使曾書
    麟汽車駕照，係於連續犯刪除後之95年11月1日，與行使變
    造陳大偉汽車駕照間，顯無連續犯之適用，更無待言，故此
    移送併辦部分，非起訴效力所及，本院無從併予審理，應退
    由檢察官另為適法之處理，附此敘明。
據上論斷，應依刑事訴訟法第273條之1第1項、第299條第1項前
段，刑法第2條第1項前段、第216條、第210條、第212條、第339
條第1項、第55條、第219條、(修正前)第28條、第56條、第51條
第5款，刑法施行法第1條之1第1項、第2項前段，判決如主文。
本案經檢察官戴文亮到庭執行職務
中　　華　　民　　國　　96　　年　　5 　　月　　21　　日
                        臺灣臺北地方法院刑事第14庭
                                法  官  宋  松  璟
以上正本證明與原本無異。
如不服本判決，應於判決送達後10日內，向本院提出上訴狀。
　　　　　　　　　　　　　　　　書記官　謝韻華
中　　華　　民　　國　　96　　年　　5　 　月　　22　　日
附表一
┌──┬──────────┬─────────┬─────────┐
│編號│ 文   件   名   稱  │   欄        位   │ 偽 造 之 署 押   │
├──┼──────────┼─────────┼─────────┤
│ 一 │汽車租賃約定書      │承租人簽名        │陳大偉署名、指印各│
│    │                    │                  │壹枚              │
└──┴──────────┴─────────┴─────────┘
附表二
┌──┬──────────┬─────────┬─────────┐
│編號│ 文   件   名   稱  │   欄        位   │ 偽 造 之 署 押   │
├──┼──────────┼─────────┼─────────┤
│    │臺北市政府警察局大安│筆錄內文、騎縫及筆│林修全署名枚、指│
│ 一 │分局94年9月2日調查筆│錄末之受詢問人    │印伍枚            │
│    │錄(第1次)           │                  │                  │
├──┼──────────┼─────────┼─────────┤
│    │臺北市政府警察局大安│筆錄內文、騎縫及筆│林修全署名貳枚、指│
│ 二 │分局94年9月2日調查筆│錄末之受詢問人    │印肆枚            │
│    │錄(第2次)           │                  │                  │
├──┼──────────┼─────────┼─────────┤
│ 三 │李振興指認相片、年籍│空白處            │林修全署名、指印各│
│    │資料                │                  │壹枚              │
├──┼──────────┼─────────┼─────────┤
│ 五 │林修全口卡片影本    │空白處            │林修全署名、指印各│
│    │                    │                  │壹枚              │
├──┼──────────┼─────────┼─────────┤
│    │臺北市政府警察局大安│被逮捕人          │林修全署名、指印各│
│ 六 │分局安和所逮捕人犯時│                  │壹枚              │
│    │間管制表            │                  │                  │
├──┼──────────┼─────────┼─────────┤
│    │權利告知書 (1式2聯，│被告知人          │林修全署名、指印各│
│ 七 │1聯交被告知人，1連存│                  │貳枚 (1式2聯)     │
│    │查)                 │                  │                  │
├──┼──────────┼─────────┼─────────┤
│ 八 │臺北市政府警察局大安│被通知人姓名      │林修全署名、指印各│
│    │分局通知（親友）    │                  │壹枚              │
├──┼──────────┼─────────┼─────────┤
│ 九 │臺北市政府警察局大安│被通知人姓名      │林修全署名、指印各│
│    │分局通知（本人）    │                  │壹枚              │
├──┼──────────┼─────────┼─────────┤
│    │指紋卡片 (捺印時間：│右拇指、右食指、右│林修全指印共壹拾肆│
│    │94年9月2日)         │中指、右環指、右小│枚                │
│    │                    │指、左拇指、左食指│                  │
│ 十 │                    │、左中指、左環指、│                  │
│    │                    │左小指、四指平面印│                  │
│    │                    │、左拇指、右拇指、│                  │
│    │                    │右四指平面印      │                  │
├──┼──────────┼─────────┼─────────┤
│ 十一 │檢察官94年9月2日訊問│受訊問人          │林修全署名壹枚    │
│    │筆錄                │                  │                  │
└──┴──────────┴─────────┴─────────┘
附表三
┌──┬──────────┬─────────┬─────────┐
│編號│ 文   件   名   稱  │   欄        位   │ 偽 造 之 署 押   │
├──┼──────────┼─────────┼─────────┤
│    │指紋卡片 (捺印時間：│右拇指、右食指、右│林修全指印共壹拾肆│
│    │94年12月1日)        │中指、右環指、右小│枚                │
│    │                    │指、左拇指、左食指│                  │
│ 一 │                    │、左中指、左環指、│                  │
│    │                    │左小指、四指平面印│                  │
│    │                    │、左拇指、右拇指、│                  │
│    │                    │右四指平面印      │                  │
├──┼──────────┼─────────┼─────────┤
│ 二 │林修全口卡片影本    │空白處            │林修全署名、指印各│
│    │                    │                  │壹枚              │
├──┼──────────┼─────────┼─────────┤
│    │臺北市保安警察大隊第│筆錄內文、騎縫及筆│林修全署名枚、指│
│ 三 │三中隊94年12月1日調 │錄末之受詢問人    │印陸枚            │
│    │查筆錄 (第1次)      │                  │                  │
├──┼──────────┼─────────┼─────────┤
│    │臺北市政府警察局松山│筆錄內文、騎縫及筆│林修全署名貳枚、指│
│ 四 │分局94年12月1日調查 │錄末之受詢問人    │印枚            │
│    │筆錄 (第2次)        │                  │                  │
├──┼──────────┼─────────┼─────────┤
│ 五 │扣案物相片          │簽名捺印          │林修全署名、指印各│
│    │                    │                  │壹枚              │
├──┼──────────┼─────────┼─────────┤
│    │夜間詢問同意書 (1式2│同意人            │林修全署名、指印各│
│ 六 │聯，1聯交被告知人，1│                  │貳枚(1式2聯)      │
│    │聯存查)             │                  │                  │
├──┼──────────┼─────────┼─────────┤
│    │權利告知書 (1式2聯，│被告知人          │林修全署名、指印各│
│ 七 │1聯交被告知人，1連存│                  │貳枚 (1式2聯)     │
│    │查)                 │                  │                  │
├──┼──────────┼─────────┼─────────┤
│ 八 │臺北市政府警察局保安│被通知人簽名捺印  │林修全署名、指印各│
│    │警察大隊逮捕通知書  │                  │壹枚              │
├──┼──────────┼─────────┼─────────┤
│ 九 │臺北市政府警察局保安│被通知人簽名捺印  │林修全署名、指印各│
│    │警察大隊家屬通知書  │                  │壹枚              │
├──┼──────────┼─────────┼─────────┤
│ 十 │尿液採樣書(1式2份)  │被採樣人簽名捺印指│林修全署名、指印各│
│    │                    │紋                │貳枚              │
├──┼──────────┼─────────┼─────────┤
│ 十一 │檢察官94年12月1日訊 │受訊問人          │林修全署名壹枚    │
│    │問筆錄              │                  │                  │
└──┴──────────┴─────────┴─────────┘
附表四
┌──┬──────────┬─────────┬─────────┐
│編號│ 文   件   名   稱  │   欄        位   │ 偽 造 之 署 押   │
├──┼──────────┼─────────┼─────────┤
│    │臺北市政府警察局大安│筆錄內文、騎縫及筆│林修全署名肆枚、指│
│ 一 │分局94年12月22日調查│錄末之受詢問人    │印壹拾伍枚        │
│    │筆錄 (第1次)        │                  │                  │
├──┼──────────┼─────────┼─────────┤
│ 二 │林修全口卡片影本    │空白處            │林修全署名、指印各│
│    │                    │                  │壹枚              │
├──┼──────────┼─────────┼─────────┤
│    │臺北市政府警察局大安│被逮捕人          │林修全署名、指印各│
│ 三 │分局安和路派出所逮捕│                  │壹枚              │
│    │人犯時間管制表      │                  │                  │
├──┼──────────┼─────────┼─────────┤
│ 四 │臺北市政府警察局大安│同意人            │林修全署名、指印各│
│    │分局夜間偵訊同意書  │                  │壹枚              │
├──┼──────────┼─────────┼─────────┤
│ 五 │臺北市政府警察局大安│被告知人          │林修全署名、指印各│
│    │分局權利告知書      │                  │壹枚              │
├──┼──────────┼─────────┼─────────┤
│ 六 │臺北市政府警察局大安│被通知人簽名捺印  │林修全署名、指印各│
│    │分局通知(逮捕通知)  │                  │壹枚              │
├──┼──────────┼─────────┼─────────┤
│ 七 │臺北市政府警察局大安│被通知人簽名捺印  │林修全署名、指印各│
│    │分局通知(親屬通知)  │                  │壹枚              │
├──┼──────────┼─────────┼─────────┤
│ 八 │臺北市政府警察局大同│筆錄內文、騎縫及筆│林修全署名貳枚、指│
│    │分局搜索扣押筆錄    │錄末之受執行人    │印捌枚            │
├──┼──────────┼─────────┼─────────┤
│ 九 │扣押物品目錄表      │備考              │林修全署名、指印各│
│    │                    │                  │壹枚              │
├──┼──────────┼─────────┼─────────┤
│    │指紋卡片 (捺印時間：│右拇指、右食指、右│林修全指印共壹拾肆│
│    │94年12月22日)       │中指、右環指、右小│枚                │
│    │                    │指、左拇指、左食指│                  │
│ 十 │                    │、左中指、左環指、│                  │
│    │                    │左小指、四指平面印│                  │
│    │                    │、左拇指、右拇指、│                  │
│    │                    │右四指平面印      │                  │
├──┼──────────┼─────────┼─────────┤
│ 十一 │檢察官94年12月22日訊│受訊問人          │林修全署名壹枚    │
│    │問筆錄              │                  │                  │
└──┴──────────┴─────────┴─────────┘
附錄本案論罪科刑法條
中華民國刑法第216條
（行使偽造變造或登載不實之文書罪）
行使第 210 條至第 215 條之文書者，依偽造、變造文書或登載
不實事項或使登載不實事項之規定處斷。
中華民國刑法第210條（偽造變造私文書罪）
偽造、變造私文書，足以生損害於公眾或他人者，處5年以下有
期徒刑。
中華民國刑法第212條
（偽造變造特種文書罪）
偽造、變造護照、旅券、免許證、特許證及關於品行、能力服務
或其他相類之證書、介紹書，足以生損害於公眾或他人者，處 1
 年以下有期徒刑、拘役或 3 百元以下罰金。
中華民國刑法第339條
（普通詐欺罪）
意圖為自己或第三人不法之所有，以詐術使人將本人或第三人之
物交付者，處 5 年以下有期徒刑、拘役或科或併科 1 千元以下
罰金。
以前項方法得財產上不法之利益或使第三人得之者，亦同。
前二項之未遂犯罰之。
